【裁判字號】    99,重訴,116
【裁判日期】    990621
【裁判案由】    減少價金
【裁判全文】
臺灣士林地方法院民事判決             99年度重訴字第116號
原      告  乙○
訴訟代理人  黃坤鍵律師
            蔡慧玲律師
複代理人    洪志青律師
            梁世馨律師
被      告  甲○○○
訴訟代理人  吳尚昆律師
            李怡卿律師
            洪榮彬律師
上列當事人間減少價金事件，本院於民國99年5 月28日言詞辯論
終結，判決如下：
    主  文
被告應給付原告新臺幣柒佰拾伍萬仟柒佰貳拾柒元，及其中新
臺幣貳佰肆拾萬元部分自民國九十七年七月八日起，其餘新臺幣
肆佰柒拾伍萬仟柒佰貳拾柒元部分自民國九十九年三月九日起
，均至清償日止，按年息百分之五計算之利息。
原告其餘之訴駁回。
訴訟費用由被告負擔十分之八，餘由原告負擔。
本判決原告勝訴部分於原告以新臺幣貳佰肆拾萬元為被告供擔保
後，得假執行；但被告如以新臺幣柒佰拾伍萬仟柒佰貳拾柒元
為原告供擔保，或將上開金額提存後，得免為假執行。
原告其餘假執行之聲請駁回。
    事實及理由
甲、程序方面：
    按訴狀送達後，原告不得將原訴變更或追加他訴，但被告同
    意或請求之基礎事實同一者，擴張或減縮應受判決事項之聲
    明者，不在此限；被告於訴之變更追加無異議，而為本案之
    言詞辯論者，視為同意變更或追加，民事訴訟法第255 條第
    1 項第1 款、第2 款、第3 款、第2 項分別定有明文。本件
    原告原起訴請求被告應給付新臺幣（下同）240 萬元及自起
    訴狀繕本送達翌日起算之法定遲延利息，嗣於民國98年6 月
    18日追加先位訴之聲明為(一)被告應給付原告2,600 萬元及自
    92年12月8 日起算之法定遲延利息；(二)被告應給付原告500
    萬元及自98年6 月18日民事追加聲明狀繕本送達翌日起算之
    法定遲延利息，復於99年3 月8 日撤回先位聲明，並變更訴
    之聲明為被告應給付原告906 萬6,151 元，及自起訴狀繕本
    送達翌日起算之法定遲延利息，經核原告前述聲明之變更，
    係本於同一基礎事實所為之追加或擴張、減縮，且被告就訴
    之變更追加亦未表示異議而為本案之言詞辯論，依前開法條
    規定，其追加或變更、擴張應予准許，合先敘明。
乙、實體方面：
一、原告起訴主張：
  (一)原告於92年10月12日經訴外人住商不動產淡水新春加盟店元
    翔不動產仲介經紀有限公司（以下簡稱：住商不動產）之仲
    介，與被告簽定不動產買賣契約（下稱：系爭買賣契約），
    約定由原告以2,600 萬元，向被告購買坐落臺北市○○區○
    ○段2 小段21736 建號即門牌號碼臺北市○○區○○路154
    巷19弄7 號房屋（下稱：系爭房屋），及其坐落之同地段7
    地號基地應有部分萬分之950 （下稱：系爭土地，與系爭房
    屋合稱系爭房地），原告已於96年12月8 日依約給付價金，
    並辦理所有權移轉登記完畢。另於96年8 月13日與訴外人張
    秉詳、黃桂琴簽訂不動產買賣契約書，約定買賣價金為4,00
    0 萬元，並收訖第1 、2 期款計800 萬元。
  (二)嗣張秉詳於原告交屋前，委請臺灣省土木技師公會就系爭房
    屋進行混凝土氯離子含量檢測，鑑定結果系爭房屋地下1 樓
    樓梯側樑、3 至4 樓樓梯間樑、2 至3 樓樓梯間RC牆氯離子
    含量分別為0.843kg/立方公尺、0.699kg/立方公尺、1.036k
    g/立方公尺，已超過國家標準值0.3kg/立方公尺，為交易上
    俗稱之海砂屋，張秉詳遂以重大瑕疵為由與原告解除買賣契
    約，並請求原告返還已收受之800 萬元。經原告委請律師發
    函通知被告出面協調，惟未獲置理。
  (三)又系爭房屋經臺北市結構工程工業技師公會於98年1 月13日
    就18個抽樣點進行氯離子含量檢測，檢測結果有16個抽樣點
    高於國家標準值0.3kg/立方公尺，且其中11個抽樣點高於國
    家標準值2 至5 倍以上，安全結構堪虞，顯見系爭房屋確有
    氯離子含量過高之重大瑕疵。復依財團法人臺灣經濟科技發
    展研究院（以下簡稱：經科院）於98年12月28日出具之氯離
    子影響建物價值鑑定研究報告書，表示系爭房屋因氯離子含
    量過高致價格減損906 萬6,151 元。而系爭房屋雖係獨立透
    天別墅，其坐落基地既為不動產買賣之一部分，自應分擔與
    房屋本體相同之瑕疵擔保責任，是經科院鑑定報告以全部不
    動產（即含土地及房屋）為基準，計算系爭房屋價值之減損
    比例應屬合理。
  (四)被告雖稱於98年6 月19日系爭不動產買賣契約已解除，惟系
    爭房屋瑕疵是否重大而達可解除契約之程度，尚待法院判斷
    ，是原告於法院判斷前即撤回解除契約之意思表示並無不可
    ，且原告於97年6 月間起訴時已請求減少價金，對被告即生
    效力，被告稱兩造間契約已解除顯有誤認。
  (五)為此依民法第354 條、第359 條、第179 條之規定，訴請被
    告給付系爭房屋因高氯離子之瑕疵所生價格減損906 萬6,15
    1 元等語。並聲明：
  1.被告應給付原告906 萬6,151 元，及自起訴狀繕本送達翌日
    起至清償日止，按年息5%計算之利息。
  2.願供擔保請准宣告假執行。
二、被告則以：
  (一)被告於90年間曾委託專業機構檢測系爭房屋之氯離子含量，
    檢測結果均符合國家安全標準值，而系爭房屋於92年間出售
    予原告，嗣經原告大幅翻修、裝潢，其所使用材料、工法均
    與被告無涉。另依97年1 月2 日96（華律）字第357 號律師
    函中所附之混凝土氯離子含量測試報告，於96年6 月15日就
    地下1 樓往地下2 樓樓梯旁處柱位取樣測試氯離子含量為0.
    543kg/立方公尺，然原告於起訴狀所附之混凝土氯離子含量
    測試報告，於96年9 月4 日地下一樓樓梯側樑取樣測試氯離
    子含量為0.843kg/立方公尺，相距不過3 月餘，相同位置再
    度進行氯離子含量測試竟更加惡化，顯見有其他環境因素介
    入，與建材使用無關，難認被告出售之系爭房屋存有瑕疵。
    況系爭房屋隔壁房屋於96年10月24日進行氯離子含量測試報
    告，亦遠低於系爭房屋之測試值，兩間房屋既係同一時間由
    同一建商所興建，顯然系爭房屋之氯離子含量過高問題係因
    原告嗣後大幅翻修、裝潢所致，與被告無關。
  (二)原告已於98年6 月18日以民事追加聲明狀為解除兩造契約之
    意思表示，被告於98年6 月19日收受該書狀繕本，是於斯時
    兩造契約已生解除之效力，契約既經解除，兩造應互負回復
    原狀之義務，而無減少價金之問題。再者，系爭房屋係獨立
    透天別墅，縱系爭房屋有氯離子含量過高問題，就土地部分
    並無短少應給付之持分及有減少價值或不備土地通常效用之
    情形，自難謂系爭房屋坐落土地有民法第354 條所規定之瑕
    疵，則經科院鑑定報告將土地及建物合併計算減少價額，顯
    有違誤等語為辯。
  (三)並聲明：
  1.原告之訴及其假執行之聲請均駁回。
  2.如受不利判決，願供擔保請准宣告免為假執行。
三、兩造不爭執之事實：
  (一)兩造於92年10月12日訂立如本院卷一第55-56 頁所示之系爭
    買賣契約，約定由原告以2,600 萬元向被告購買系爭房屋，
    及其坐落之臺北市○○區○○段2 小段7 地號基地應有部分
    萬分之950 。
  (二)原告已依約給付價金2,600 萬元，並辦理所有權移轉登記完
    畢。
  (三)原告曾於98年6 月18日以民事追加聲明狀為解除兩造契約之
    意思表示，被告並於98年6 月19日收受該書狀繕本。
  (四)系爭房屋確有臺北市結構工程工業技師公會所鑑定之氯離子
    含量偏高之瑕疵。
四、按物之出賣人對於買受人，應擔保其物依民法第373 條之規
    定危險移轉於買受人時，無滅失或減少其價值之瑕疵，亦無
    滅失或減少其通常效用或契約預定效用之瑕疵，並應擔保其
    物於危險移轉時，具有其所保證之品質。民法第354 條第1
    項本文、第2 項定有明文。本件原告主張系爭房屋有氯離子
    含量偏高，危害原告正常使用之瑕疵，業據提出臺灣省土木
    技師公會試驗報告（本院卷一第15頁）為證，並經本院於調
    解程序中，囑託臺北市結構技師公會再為鑑定，取樣系爭房
    屋地下室車庫梁、1 至3 樓樓梯、陽台梁、陽台、後側及頂
    樓水箱合計18處（採樣位置詳如鑑定報告第29-31 頁），除
    頂樓水箱部分2 處檢測結果0.12kg/ 立方公尺、0.02kg/ 立
    方公尺，低於中華民國國家標準CNS3090 規範之水溶性氯離
    子最大含量0.3kg/立方公尺，其餘採樣16處均逾上開標準。
    鑑定結果並認：「雖本標的位處於溫泉區附近，但在同一處
    鑽心取樣試體中，粉刷層與混凝土水溶性氯離子含量互有高
    低，並無所有粉刷層氯離子含量皆高於混凝土中水溶性氯離
    子含量之現象，研判標的物水溶性氯離子含量偏高之主因，
    應非空氣中氯離子含量所致。」「綜合上述研判標的物水溶
    性氯離子含量超出現行法規規定之原因應為標的物原始建造
    時採用之砂或其他材料遭到氯離子污染所致。」等語，有臺
    北市結構技師公會所製作之高氯離子含量檢測鑑定報告書在
    卷可稽。本件被告原雖爭執系爭房屋氯離子含量偏高之成因
    ，並謂出售時應無瑕疵云云，惟嗣已對前揭臺北市結構技師
    公會鑑定結果及瑕疵存在表明不爭執（本院卷二第45頁背面
    ），自堪信被告依系爭買賣契約交付系爭房屋予原告時，氯
    離子含量偏高之瑕疵即已存在。原告主張被告應依民法第
    354 條規定負瑕疵擔保責任，自屬有據。
五、次按買賣因物有瑕疵，而出賣人應負擔保之責者，買受人得
    解除其契約或請求減少其價金，但依情形，解除契約顯失公
    平者，買受人僅得請求減少價金，民法第359 條定有明文。
    系爭房屋有減少契約預定之安全居住效用之瑕疵，業經本院
    認定如上所述，是原告未主張解除契約而請求減少價金，應
    屬有據。雖被告抗辯稱：原告業於98年6 月18日以民事追加
    聲明狀為解除兩造契約之意思表示，被告並於同年月19日收
    受書狀繕本，是以兩造間之系爭買賣契約，應於98年6 月19
    日發生解除之效力，兩造應互負回復原狀義務，並無減少買
    賣價金問題云云。惟：
  (一)依前揭民法第359 條規定所得主張之解除契約、減少價金請
    求權，雖屬並存，然行使上則屬擇一。是如符合解除契約、
    減少價金請求權行使之要件時，一經當事人以意思表示擇定
    瑕疵擔保所欲主張之法律效果，買受人之選擇即已確定而不
    得撤回，不得再主張其他法律效果（最高法院87年度臺上字
    第125 號判決意旨參照）。本件原告於起訴狀已載明依民法
    第359 條規定請求減少價金，並以起訴狀為請求減少價金之
    意思表示（本院卷一第7 頁），是於實體法上，原告因系爭
    房屋氯離子含量偏高瑕疵所得主張之法律效果，在原告以起
    訴狀為減少價金之意思表示時，即已確定，其嗣後再於98年
    6 月18日以民事追加聲明狀為解除兩造契約之意思表示，自
    不發生解除契約之效力。被告未見及此，僅謂嗣後原告解除
    契約之意思表示於98年6 月19日到達被告時，兩造間系爭買
    賣契約即已解除，不得再行主張減少價金云云，自非可採。
  (二)又按調解程序中，調解委員或法官所為之勸導及當事人所為
    之陳述或讓步，於調解不成立後之本案訴訟，不得採為裁判
    之基礎。民事訴訟法第422 條定有明文。被告雖復主張：99
    年1 月25日以後之歷次調解過程，被告均同意解除系爭買賣
    契約云云，縱係屬實，亦係當事人於調解程序中所為陳述或
    讓步，依前揭法條規定，自不得以原告曾於調解程序中所為
    前開陳述或讓步，認定兩造間業已合意解除系爭買賣契約。
  (三)綜上，被告抗辯系爭買賣契約業經解除，原告不得主張減少
    價金，應非可採。
六、至減少價金之數額：
  (一)經本院囑託經科院鑑定氯離子含量偏高對系爭房地價格之影
    響，其鑑定結論認92年10月間之正常價值為2,589 萬7,190
    元，因氯離子含量過高而致價值減損金額約為906 萬6,151
    元，減損後價額為1,683萬1,039元（鑑定報告第54頁）。
  (二)上開鑑定結果，固非無見，惟前開鑑定報告內容同時估定系
    爭房屋重建之價格為876 萬1,146 元，折舊後之價格為712
    萬5,440 元，是系爭房地於92年10月間之合理價額分配為房
    屋部分712 萬5,440 元，土地部分1,877 萬1,750 元（鑑定
    報告第43頁）。而經科院就系爭房屋氯離子含量偏高之改善
    或防範方法為「以離子防蝕法進行相關修補措施，或『拆除
    重建』」（鑑定報告第54頁），則依前開鑑定報告，拆除重
    建並非不可行之回復原狀方法。是以，系爭房地於92年10月
    間之合理價格，至多應以房屋部分於當時之殘值為「零」估
    定之。而衡諸常情，購屋者明知為高氯離子含量房屋而仍願
    意購買者，意願幾乎為零，大多是在不知情的情況下，以一
    般房屋行情價購買，除非高氯離子含量房屋所處地段極佳，
    或依法重建經評估獲利空間大於其購買價格等條件下，才會
    有意願去購買。是房屋高氯離子含量對價格影響的概念，以
    房屋已不具耐久性且有可能損及建築結構安全，即房屋不具
    價值僅土地有價值之原則處理，亦屬合理。從而，系爭房地
    減少之價額應認定為712 萬5,440 元，減少後之價額即為土
    地價額1,877 萬1,750 元，非原告主張或鑑定結論所認定之
    1,683 萬1,039 元。
  (三)又有關買受人得請求減少之價金，係維持原有契約關係，故
    其計算亦應維持買賣雙方當事人在締約當時，就給付與對待
    給付所形成之均衡關係，以免嗣後因請求減少價金而加以影
    響，故應以標的物無瑕疵及有瑕疵之客觀交易價格之比例，
    就標的物之約定價金計算標的物有瑕疵時之價值，以得出應
    減少之價值[ 減少額度＝約定價金×（1-買賣契約訂立時瑕
    疵物實際價值/ 買賣契約訂立時無瑕疵物之價值）] 。從而
    ，依此原則，系爭房地應減少之價金應為715 萬3,727 元[
    計算式：00000000×(0-00000000/00000000)=0000000 ，元
    以下四捨五入）。
七、再按給付無確定期限者，債務人於債權人得請求給付時，經
    其催告而未為給付，自受催告時起，負遲延責任。其經債權
    人起訴而送達訴狀，或依督促程式送達支付命令，或為其他
    相類之行為者，與催告有同一之效力；遲延之債務，以支付
    金錢為標的者，債權人得請求依法定利率計算之遲延利息，
    民法第229 條第2 項、第233 條第1 項前段分別定有明文。
    又應付利息之債務，其利率未經約定，亦無法律可據者，週
    年利率為5%，亦為同法第203 條所明定。原告於起訴時，僅
    請求減少價金數額中之240 萬元，嗣於99年3 月8 日，始提
    出民事陳述意見狀，擴張請求金額為906 萬6,151 元，是就
    前開原告得請求返還之715 萬3,727 元中，原告就其中之24
    0 萬元部分，請求自起訴狀繕本送達翌日即97年7 月8 日起
    ；其餘475 萬3,727 元部分，請求自擴張請求翌日即99年3
    月9 日起，均至清償日止，按年息5%計算之利息，亦屬有據
    。
八、從而，原告本於前揭原因事實，依兩造間買賣契約法律關係
    主張物之瑕疵擔保責任，請求返還減少之價金715 萬3,727
    元，及其中240 萬元部分自97年7 月8 日起，其餘475 萬3,
    727 元部分自99年3 月9 日起，均至清償日止，按年息5%計
    算之利息，為有理由，應予准許，逾前開准許部分請求，即
    為無理由，應予駁回。
九、兩造陳明願供擔保，聲請宣告假執行或免為假執行，經核原
    告勝訴部分，合於法律規定，爰分別酌定相當之擔保金額宣
    告之；至原告其餘假執行之聲請，因訴之駁回而失所依據，
    不予准許。
十、本件事證已臻明確，其餘兩造主張、陳述暨所提之證據，經
    審酌均與本院前揭判斷不生影響，爰不一一詳予論述，附此
    敘明。
十一、據上論結，原告之訴為一部有理由，一部無理由，依民事
      訴訟法第79條、第390 條第2 項、第392 條第2 項，判決
      如主文。
中    華    民    國    99    年    6     月    21    日
                  民事第一庭  法  官  王本源
以上正本證明與原本無異。
如對本判決上訴，應於判決送達後20日內向本院提出上訴狀。
中    華    民    國    99    年    6     月    22    日
                              書記官  陳淑女

司法院資訊處製作；財團法人民間司法改革基金會備份。
